【裁判字號】    97,婚,397
【裁判日期】    980924
【裁判案由】    確認婚姻不成立
【裁判全文】
臺灣士林地方法院民事判決
原      告
即反訴被告  乙○○
訴訟代理人  余梅涓律師
被      告
即反訴原告  丙○○
                        2樓
訴訟代理人  金學坪律師
            簡欣儀律師
上列當事人間請求確認婚姻不成立事件，被告即反訴原告提起確
認婚姻關係存在反訴，本院於民國98年9 月10日言詞辯論終結，
判決如下：
    主  文
原告之訴駁回。
訴訟費用由原告負擔。
確認兩造婚姻關係存在。
反訴訴訟費用由反訴被告負擔。
    事實及理由
壹、程序部分
    按婚姻無效、確認婚姻成立或不成立、撤銷婚姻、離婚或夫
    妻同居之訴，得合併提起，或於第一審或第二審言詞辯論終
    結前，為訴之變更、追加或提起反訴。民事訴訟法第572 條
    第1 項定有明文。本件原告提起確認婚姻不成立之訴，被告
    於言詞辯論終結前反訴請求確認兩造婚姻關係存在，合於上
    揭規定，應予准許，核先敘明。
貳、原告即反訴被告乙○○本訴起訴及反訴答辯部分：
  一、本訴原告乙○○起訴主張：
      (一)按結婚，應有公開儀式及二人以上之證人。民法95年修
        正前第982 條第1 項定有明文。又「民法第982 條第1
        項所謂結婚應有公開儀式，係指結婚當事人應行定式之
        禮儀，使不特定人得以共聞共見，認識其為結婚為已足
        。至所行之儀式，無論舊俗新式，祗須依當地之習俗為
        之即可，並不以其舉行之地點，係在私人住宅抑酒樓餐
        廳，或在門口有無張燈結綵而有所區別。」、「兩造既
        無結婚之公開儀式，不能僅因兩造有同居生子之事實及
        向外自稱夫妻，即認兩造有夫妻關係。」，最高法院84
        年度台上字第1689號、83年度台上字第985 號判決可資
        參照。緣兩造於民國83年1月23日結婚，育有2子黃梓鳴
        、黃選瀧，惟因被告情緒不穩、個性偏激多疑，對家庭
        照顧不周等原因，致兩造生活漸行漸遠，終至無法繼續
        相處，遂合意於89年1 月27日離婚並登記在案，之後被
        告又因臨盆在即，為讓將出生之女兒報戶口，避免其成
        為非婚生子女，原告遂應被告要求而在90年6 月20日配
        合辦理結婚登記。
      (二)兩造雖辦理結婚之戶籍登記，但兩造於90年6 月20日確
        未舉行任何結婚之公開儀式，依上開法律規定，兩造間
        之婚姻並不成立，爰以本訴確認之等語，並聲明：(1)確
        認原告與被告間之婚姻關係不成立。(2)訴訟費用由被告
        負擔。
  二、反訴被告乙○○答辯部分：
      (一)緣兩造於83年1 月23日結婚，惟因反訴原告情緒不穩、
        個性偏激多疑，對家庭照顧不周等原因，致兩造生活漸
        行漸遠，終至無法繼續相處，遂合意由反訴原告找2 位
        證人，在該2 位證人面前簽署離婚協議書，並於89年1
        月27日去戶政事務所完成離婚登記。兩造既已無法共同
        生活，又分開生活已有數年期間，兩造所生之子亦習與
        反訴被告及祖父母共同生活，因反訴被告及祖父母悉心
        照顧2 名子女，功課不僅有極大的進步，生活作息亦回
        歸正常，而之前反訴原告不僅不關心2 名子女之日常生
        活，讓子女時常晚餐沒東西吃而餓著肚子，直至反訴被
        告回家後才帶子女出外用餐，反訴原告更不時無原由的
        打罵小孩，或向學校、同學、老師、左鄰右舍指控小孩
        的對母親態度不佳，讓子女身心遭受極大傷害，患有環
        境適應障礙混合情緒特徵、畏懼，致對反訴原告不能諒
        解，更無法再與其共同生活。
      (二)又證人甲○○在庭上證稱：「（法官提示兩造離婚協議
        書並告以要旨，問上面簽名是否為你的簽名？張買是否
        為其自己簽名的？）張買是我父親他自己簽名的，那時
        我父親約78歲，我會跟我父親報告我接的案件，他同意
        就簽名了。若我外出簽約的話，我會跟我父親講，會在
        我的事務所請他先簽好名。本件是在事務所簽名或是在
        外簽名，我已經沒有印象。（法官問：業務範圍為何？
        ）都在基隆市，汐止有可能，台北縣市的話不太可能。
        （問：你有沒有到過淡水做過見證﹖）我沒有印象。（
        問：你沒有出外作見證的話，是否就在你事務所作見證
        ﹖）沒有出外就在我的事務所作見證。（問：90年以前
        ，你父親是否都會在你事務所陪同作見證﹖）是。（問
        ：在你事務所作見證的話，是否會見到當事人﹖）我跟
        我父親都會見到當事人。」，由上述內容可知兩造離婚
        證書，確是在兩位證人見證下所簽訂，該離婚顯屬有效
        等語，並聲明：(1)反訴原告之訴駁回。(2)訴訟費用由反
        訴原告負擔。
、被告即反訴原告丙○○本訴答辯及反訴起訴部分：
  一、本訴被告丙○○答辯部分：
      (一)對於原告主張兩造於83年1 月23日結婚，並育有黃梓鳴
        、黃選瀧等子女，之後兩造曾於89年1 月27日以協議離
        婚並辦理戶籍登記，及在90年6 月20日辦理結婚登記等
        情，均不爭執，惟否認兩造於90年6 月20日之結婚，未
        有公開儀式。
      (二)按74年6 月3 日修正公布之民法第982 條第2 項規定，
        ：「經依戶籍法為結婚之登記者，推定其已結婚」，乃
        係就程式上移轉舉證責任所為之特別規定。本件兩造間
        既已依戶籍法之規定於77年10月1 日辦妥結婚登記，自
        應推定其已結婚。被上訴人如否認兩造間曾已結婚，依
        上開規定，即應由其負舉證責任。乃原審僅以上訴人所
        舉證人不足以證明兩造有舉行公開之儀式，即為上訴人
        敗訴判決，殊與證據法則有違。復按民法第982 條所謂
        公開儀式，只須結婚當事人舉行定式之禮儀，使不特定
        人得以共見共聞，認識其為結婚為已足，至於當時舖排
        穿戴為何，在非所問。上訴人陳稱事後補行宴客，倘非
        虛妄，而該宴客，如係為表達兩造結為夫婦之意義而舉
        行，而此意義又為與宴者所瞭解，則無論有無世俗所謂
        拜天地拜高堂等節目，亦不失為公開之結婚儀式。最高
        法院86年度台上字第145 號判決足資參照。查兩造於90
        年6 月20日辦理結婚登記後，在台北縣淡水鎮○○路○
        段164 之1 號大珍市餐廳設有酒席宴請賓客，以昭告天
        下，兩造已有再次結婚、共同組成家庭之打算，且於同
        時兩造第3 個小孩（即女兒黃韻潔）已誕生，再次為人
        父、母之喜悅，亦於當日與到場者一同分享。觀諸證人
        謝玉珠證述：「結婚證書上的日期那次，我沒有去，他
        們生了1 個女兒時，被告跟我說結婚跟生小孩一起請，
        那次我有去還有包紅包，還有我們的朋友也一起去，在
        大珍市餐廳請中午的，請了兩桌，那時是小孩滿月。」
        、「結婚還有滿月的紅包一起包的，不可能包2 次。」
        ，可知兩造間此次結婚確符當時民法第982 條「公開儀
        式」及「兩人以上證人」之結婚要件，故雙方之後婚確
        係存在無誤。況本件兩造間既依戶籍法之規定於90年6
        月20日辦妥結婚登記，自應推定雙方之結婚已符結婚要
        件。原告否認兩造間婚姻關係存在，自應由原告負舉證
        責任，原告既未舉證推翻兩造結婚之推定，依法應為原
        告敗訴之判決等語，並聲明：(1)原告之訴駁回。(2)訴訟
        費用由原告負擔。
  二、反訴原告丙○○起訴主張：
      (一)按法律行為，不依法定方式者，無效。但法律另有規定
        者，不在此限。又兩願離婚，應以書面為之，有二人以
        上證人之簽名並應向戶政機關為離婚之登記。民法第73
        條、第1050條定有明文。又「民法第1050條所謂二人以
        上證人之簽名，固不限於作成離婚證書時為之，亦不限
        於協議離婚時在場之人，始得為證人，然究難謂非親見
        或親聞雙方當事人確有離婚真意之人，亦得為證人。本
        件證人某甲、某乙係依憑上訴人片面之詞，而簽名於離
        婚證明書，未曾親聞被上訴人確有離婚之真意，既為原
        審所確定之事實，自難認兩造間之協議離婚，已具備法
        定要件。」、「民法第1050條所謂二人以上證人之簽名
        ，固不限於作成離婚證書時為之，亦不限於協議離婚時
        在場之人，始得為證人，然究難謂非親見或親聞雙方當
        事人確有離婚真意之人，亦得為證人。本件卷附85年4
        月（未載日期）兩造離婚協議書所載見證人王○賢、王
        ○昌於兩造為協議離婚之合意，及該協議書作成時，均
        不在場，又該二證人亦未曾親聞上訴人確有離婚之真意
        ，或面詢上訴人已否為上開協議離婚之合意，而係依憑
        被上訴人及其父母事後片面陳稱兩造已協議離婚之詞，
        乃簽名於該協議書等情，既為原審所認定，則兩造間之
        協議離婚，是否已具備上開法定要件，自非無疑。」，
        最高法院68年台上字第3792號判例、87年度台上字第17
        06號判決足資參照。查兩造於83年1 月23日結婚，婚後
        感情和睦，惟某日因細故嚴重口角，盛怒之下反訴原告
        遂於報紙上找兩願離婚之證人簽立離婚協議書，簽完後
        將離婚協議書拿給反訴被告簽名，然實際上89年1 月27
        日兩造就前婚姻所簽訂之「離婚協議書」，當時僅一名
        離婚證人到場簽名，簽完後由反訴原告將離婚協議書拿
        給反訴被告簽名，證人甲○○從未見過反訴被告，亦未
        在場親見親聞兩造之離婚真意。縱證人甲○○就本件離
        婚協議書之作成表示並無印象，惟其陳述：「…若我外
        出簽約的話，我會跟我父親講，會在我的事務所請他先
        簽好名。本件是在事務所簽名或是在外簽名，我已經沒
        有印象。」，可知證人外出簽名時，其父親並不會與證
        人共同外出簽約，其父親亦無法確知當事人離婚之真意
        ，故其外出見證之離婚協議書上縱有證人甲○○及其父
        親張買之簽名、蓋章（反訴原告仍主張係由證人甲○○
        一人代為簽名、蓋章），惟因其父親張買並未親聞當事
        人之離婚真意，故依上開判例、判決意旨，兩造間之離
        婚應不生離婚效力，婚姻關係自仍存在。
      (二)又反訴被告原辯稱：「那天兩個都有來，年輕的有幫忙
        年紀大的簽名，但是年紀大有自己蓋章。」，表示證人
        等二人係外出簽約，惟證人到庭作證後，得知證人之父
        親不會一同外出做證，竟又表示係在證人之事務所與證
        人見面，反訴被告就本件究於何處簽訂離婚協議書乙事
        說詞反覆不一，足徵反訴被告當時並不在場，且聽聞證
        人表示其父親不會一同外出見證後，改稱在證人事務所
        與證人見過一次面，顯見反訴被告所辯並非事實，不足
        採信，爰請求判決確認兩造間之婚姻關係存在等語，並
        聲明：(1)確認反訴原告與反訴被告間之婚姻關係存在（
        離婚無效）。(2)訴訟費用由反訴被告負擔。
肆、本院得心證之理由：
    本件兩造於於83年1 月23日結婚，嗣後於89年1 月27日辦理
    離婚戶籍登記，又在90年6 月20日辦理結婚戶籍登記等情，
    已據原告即反訴被告提出兩造戶籍謄本各1 件為證，並為被
    告即反訴原告所不爭，且經本院向台北縣淡水戶政事務所調
    取兩造90年6 月20日結婚及89年1 月27日離婚戶籍登記資料
    核閱無誤，堪認為真正。又原告主張兩造雖於90年6 月20日
    辦理結婚戶籍登記，但實際並未舉行任何結婚之公開儀式，
    因而請求確認兩造於90年6 月20日締結之婚姻關係不成立，
    但為被告即反訴原告所否認，並辯稱：兩造辦妥結婚登記後
    曾在大珍市餐廳宴客，並無未舉行結婚之公開儀式而不成立
    情形，並主張兩造先前89年1 月27日所辦理之離婚戶籍登記
    ，因不符法定要件而不生離婚效力等語，且被告即反訴原告
    已據此提起確認兩造婚姻關係存在之反訴，因兩造如先前離
    婚未生效，而仍具婚姻關係，則自無從再行結婚，是兩造於
    90年6 月20日締結之婚姻關係是否有效成立，其先決要件應
    以雙方之前在89年1 月27日之離婚確實生效為前提，則本件
    自應先行審究兩造於89年1 月27日離婚是否生效﹖兩造婚姻
    關係是否存在﹖本訴原告請求確認兩造於90年6 月20日締結
    之婚姻關係不成立有無理由﹖經查：
    (一)反訴原告主張兩造雖於89年1 月27日辦理離婚戶籍登記，
      但離婚協議書係其依報紙刊載找離婚證人，但只來1 位證
      人卻簽署2 名證人之名字，因認不符離婚法定要件，但為
      反訴被告所否認，並辯稱：離婚協議書2 位證人都有來，
      只是年輕的幫忙年紀大的簽名，但年紀大的自己蓋章，離
      婚應為有效。查本院向台北縣淡水戶政事務所調取兩造於
      89年1 月27日辦理離婚戶籍登記資料，兩造離婚協議書上
      固有證人甲○○、張買之簽名及蓋章等情，有台北縣淡水
      戶政事務所函附之離婚協議書可憑，而其中證人張買已於
      91年間死亡，有卷附個人除戶資料查詢結果1 件可按，另
      證人甲○○則到庭供證：「（提示兩造離婚協議書並告以
      要旨，問：上面簽名是否為你的簽名？張買是否為其自己
      簽名的？）張買是我父親他自己簽名的，那時我父親約78
      歲，我會跟我父親報告我接的案件，他同意就簽名了。若
      我外出簽約的話，我會跟我父親講，會在我的事務所請他
      先簽好名。本件是在事務所簽名或是在外簽名，我已經沒
      有印象。」（見98年7 月23日言詞辯論筆錄），可見證人
      甲○○外出擔任離婚證人時，其父親張買並未隨行，則反
      訴被告主張系爭離婚協議書上證人「張買」雖未親自簽名
      ，但係由其自己蓋章云云，即難採信。而反訴被告對離婚
      證人自始即稱：「那天兩個都有來」（見98年6 月25日言
      詞辯論筆錄），則其事後在證人甲○○到場供證張買並不
      隨同外出見證離婚後，改稱「或是在證人事務所簽的」、
      「我好像跟證人有在他的事務所見過一次面」（見98年7
      月23日言詞辯論筆錄），已難憑信，且反訴被告自承兩造
      離婚時合意由反訴原告找2 位證人（見反訴答辯狀），而
      甲○○供明其事務所位於基隆市，則反訴被告如何可能自
      己先與甲○○在其事務所內見面﹖足認反訴被告所稱係在
      2 位證人面前簽署離婚協議書，與事實不符，反訴原告主
      張離婚協議書上之證人僅1 人到場，即堪採信。
    (二)按兩願離婚應以書面為之，並應有二人以上證人之簽名，
      為民法第1050條所規定之方式，夫妻間雖有離婚之合意，
      如未依此方式為之，依民法第73條之規定自屬無效。又民
      法第1050條所謂二人以上證人之簽名，固不限於作成離婚
      證書時為之，亦不限於協議離婚時在場之人，始得為證人
      ，然究難謂非親見或親聞雙方當事人確有離婚真意之人，
      亦得為證人（最高法院68年台上字第3792號判例參照）。
      本件兩造離婚協議書上雖有證人甲○○、張買2 人簽名、
      蓋章，但如前所述，僅甲○○1 人到場簽署離婚協議書，
      張買縱有授權同意甲○○代其簽名、蓋章，但張買並未親
      自聽聞兩造告知確有離婚之意，揆諸前揭規定及最高法院
      判例意旨，尚難認本件兩造協議離婚具備法定要件，因之
      兩造前開協議離婚不生效力。從而，反訴原告與反訴被告
      間之婚姻關係仍屬存在，但因兩造已辦妥離婚戶籍登記，
      致兩造間之婚姻關係存否有所不明，則反訴原告據此訴請
      確認兩造間之婚姻關係存在，即有理由，應予准許。
    (三)又本訴原告主張兩造於90年6 月20日並未舉行結婚典禮，
      而請求確認兩造於90年6 月20日締結之婚姻關係不成立，
      但為本訴被告所否認，且如前所述，本院已認兩造先前在
      89年1 月27日所為兩願離婚，因欠缺民法第1050條所定方
      式而屬無效，兩造於83年1 月23日所締結之婚姻關係現仍
      存在，則兩造於90年6 月20日再次辦理結婚戶籍登記，不
      論有無舉行結婚之公開儀式，均無再生結婚效力之可能。
      從而，本訴原告請求確認兩造於90年6 月20日締結之婚姻
      關係不成立，顯無確認之利益可言，自應予駁回。
伍、據上論結：依民事訴訟法第78條判決如主文。
中    華    民    國    98    年    9     月    24    日
                    家事法庭法  官  詹朝傑
以上正本證明與原本無異。
如對本判決上訴，應於判決送達後20日內向本院提出上訴狀。
中    華    民    國    98    年    9     月    24    日
                            書記官  劉雅萍


司法院資訊處製作；財團法人民間司法改革基金會備份。
